【裁判字號】    97,消債更,1340
【裁判日期】    980414
【裁判案由】    更生事件
【裁判全文】
臺灣臺南地方法院民事裁定          97年度消債更字第1340號
債務人  甲○○
代理人  王燕玲律師
上列當事人因消費者債務清理事件聲請更生，本院裁定如下：
    主    文
聲請駁回。
聲請費用由聲請人負擔。
    理    由
一、按債務人與金融機構協商成立者，不得聲請更生或清算，但
    因不可歸責於己之事由，致履行顯有重大困難者，不在此限
    ；本條例施行前，債務人依金融主管機關協調成立之中華民
    國銀行公會會員辦理消費金融案件無擔保債務協商機制與金
    融機構成立之協商，準用前項之規定，消費者債務清理條例
    第151條第5項、 第6項分別定有明文。又聲請更生或清算不
    合程式或不備其他要件者，法院應以裁定駁回之，但其情形
    可以補正者，法院應定期間先命補正， 復為同條例第8條所
    明定。衡諸債之關係，係以當事人間之信賴關係為基礎，為
    社會經濟組織之重要支柱，故當事人於以法律行為追求自己
    之利益之際，亦應顧及對方之利益，並考量債權債務在社會
    上之作用，本於誠實及信用之原則，行使債權及履行債務。
    是對於已陷入經濟上困境之消費者，若任其於惡性循環之債
    務窘境中生存，將衍生嚴重之社會問題，難以維持安定之社
    會經濟秩序，故為兼顧債權人、債務人雙方之利益，對陷於
    經濟上困境之消費者，乃允其於消費者債務清理條例施行後
    ，得選擇以重建型之更生程序或清算型之清算程序清理其債
    務，藉以妥適調整債務人與債權人及其他利害關係人間之權
    利義務關係，保障債權人獲得公平受償，並謀求消費者經濟
    生活之重建復甦機會。惟對於已與金融機構協商成立，或於
    本條例施行前，已依金融主管機關協調成立之中華民國銀行
    公會會員辦理消費金融案件無擔保債務協商機制與金融機構
    成立協商之債務人，若非因不可歸責於己之事由，致履行顯
    有重大困難，自有違債權契約為誠信契約之本旨，故依消費
    者債務清理條例第151條第6項準用同條第5項前段之規定，
    不得聲請更生或清算，應駁回其更生之聲請，始能避免肇致
    道德危險。
二、本件聲請意旨略以：債務人前曾依照中華民國銀行公會會員
    辦理消費金融案件無擔保債務協商機制，約定每月應還款金
    額為新台幣（下同）32,365元，然債務人協商當時每月薪資
    約37,000元，任職於泰豐染織股份有限公司，然該公司於民
    國95年12月結束營業，因年齡關係找尋工作不易，因此繳款
    至96年6月毀諾。 直至96年10月至萬安保全公司擔任保全員
    ，每月薪資23,650元，以目前薪資仍無法繳納協商金額。因
    此有不可歸責於己致履行協商條件顯有重大困難之事由，符
    合消費者債務清理條例第3條、 第151條第5項但書之規定，
    爰依上開規定，提出財產及收入狀況說明書、債權人清冊、
    債務人清冊，聲請更生等語。
三、經查：
（一）債務人於本件更生聲請前，已依金融主管機關協調成立之
      中華民國銀行公會會員辦理消費金融案件無擔保債務協商
      機制成立協商，約定自95年7月份起，分80期，每月32,36
      5元分期償還，至全部清償完畢完止，有台新債協98法字
      第30019號函檢附協議書1份在卷可憑，堪信為真實。
（二）債務人主張協商當時每月薪資約37,000元，任職於泰豐染
      織股份有限公司（下稱泰豐染織公司），然該公司於民國
      95年12月結束營業，因年齡關係找尋工作不易，因此繳款
      至96年6月毀諾。 直至96年10月至萬安保全公司擔任保全
      員，每月薪資23,650元，以目前薪資仍無法繳納協商金額
      ，有不可歸責於己致履行協商條件顯有重大困難之事由云
      云，惟查：
    1.債務人於95年12月為泰豐染織公司資遣，領有資遣費約67
      萬元，有債務人98年1月20日陳報狀在卷足憑。 可知債務
      人於95年12月為泰豐染織公司資遣時仍有存款可供支配處
      分。債務人於95年12月至96年6月毀諾期間， 是否有本於
      最大誠意善加管理自身財務戮力還款情形，為本院審查債
      務人聲請更生是否適法之要件。
    2.債務人主張每月支出電費500元、水費226元、 交通費580
      元、膳食費3,600元、健保費600元、 電話費360元、瓦斯
      費200元、生活雜支2,000元、 扶養配偶費用1,200元云云
      。惟本院參酌97年度內政部公告最低生活費標準每人每月
      9,829元，有歷年最低生活費一覽表在卷足佐， 而上開生
      活費標準係按照政府公布最近一年平均每人消費支出（包
      含食品費、衣著鞋襪費、房租水電費、家居管理費、醫療
      保健費、交通通訊費、娛樂教育費及雜項支出）百分之60
      訂定。本院採認9,829元之數額 係考量債務人處於經濟困
      頓之際，不應再有往常般消費行為，而應以維持最低基本
      生活支出為基準，因此以平均消費支出之百分之60所得之
      數額9, 829元作為每月最低基本生活支出應屬適當。另扶
      養配偶費用每月支出1,200元，仍屬合理適當， 本院予以
      採認。
    3.債務人主張每月應負擔房貸支出24,558元。經查：房貸名
      目上雖為債務，然實質而言債務人藉由每期繳交貸款，逐
      期累積個人資產，而債務人於經濟困頓之際，應選擇適度
      對其資產加以處分以減輕債務而非反倒有累積資產行為，
      基於債務人之財產為債權之總擔保，債務人財產應公平償
      還各家債權人，然債務人竟選擇為保有名下不動產持續繳
      納房貸款項，而不願繼續繳納協商款，如此作法相對於其
      他各債權人而言亦有不公平之處，亦徒增債務人負擔。且
      人民安居並不以居住於自有住宅為必要，租屋居住亦為目
      前社會眾多經濟狀況無力負擔購屋支出之人的安居方式，
      且因租屋支出並得為所得稅之扣減額，故租屋居住毋寧是
      自認經濟負擔沉重之人減輕負擔的另一種生活方式。因此
      ，債務人若將該房地變賣清償債務後，其雖增加租屋支出
      （租屋支出應計入每月個人基本生活費中），但同時亦減
      少貸款、房屋稅及地價稅等支出。況若本院認同抗告人前
      揭主張，不啻係承認抗告人每月為滿足其「住」之生活基
      本需求花費近24,558係合理範疇，顯與常情不符。因此本
      院不予採認債務人房貸支出為生活上之必要支出。
    4.綜上，債務人於95年12月為泰豐染織公司資遣時領有資遣
      費67萬元， 若依上開債務人個人生活費9,829元及扶養配
      偶費用1,200元， 總計11,029元計算，債務人應不至於96
      年6月即行毀諾。 縱加計每月房貸24,558元為必要支出，
      若債務人善加管理自身財務狀況， 亦不可能於96年6月即
      毀諾。則債務人未善加管理自身財務戮力還款，難謂其有
      不可歸責事由導致無法履行協商義務。依誠實信用原則，
      債務人既已協定履約條件自當依約履行，縱債務人為償還
      債務，必須經歷履行期間較不寬裕之經濟生活，然此乃債
      務人於負擔債務時即得預見，債務人更應樽節開支，戮力
      還款，自不得於與金融機構成立協商後，又率爾聲請依更
      生程序清理其債務。
四、綜上所述，債務人於消費者債務清理條例施行前，既已與金
    融機構之債權人依金融主管機關協調成立之中華民國銀行公
    會會員辦理消費金融案件無擔保債務協商機制成立協商，且
    又無因不可歸責於己致履行顯有重大困難之事由，則其聲請
    更生，顯然違背消費者債務清理條例第151條第6項準用同條
    第5項前段之規定，且上開欠缺又屬無從補正。 從而，依上
    開說明，應予駁回其更生之聲請，爰裁定如主文。
中    華    民    國    98    年    4     月    14    日
                          臺灣臺南地方法院民事第一庭
                                法  官  王 獻 楠
上為正本，係照原本作成。
如不服本裁定，應於裁定送達後10日內向本院提出抗告狀（須附
具繕本），並應繳納抗告費新台幣1,000元。
中    華    民    國    98    年    4     月    14    日
                                書記官  李 靜 怡


司法院資訊處製作；財團法人民間司法改革基金會備份。
